---
title: "Discriminant Analysis Manual"
author: "Nadhifan Humam F. (nadhifanhf@gmail.com)"
output:
  html_document:
    toc: true
    number_sections: false
---

```{r setup, include=FALSE}
knitr::opts_chunk$set(echo = TRUE)
```
<style type = 'text/css'>
h1 {color:#1a2451;}
h2 {color:#ffbd4a;}
h3 {color:#DCE35B;}
</style>

<style>
body {
text-align: justify
} </style>


# Contoh Kasus : Pengelompokkan Species Serangga.  

Data yang digunakan adalah data spesies serangga yang terdiri atas 20 pengamatan dengan variabel : 1] Lebar dari joint tarsus (kaki) ke-1, 2] Lebar dari joint tarsus (kaki) ke-2, 3] Lebar dari aedeagus (organ reproduksi), 4] Species dari serangga. Tujuan dilakukan analisis adalah untuk mengelompokkan spesies serangga berdasarkan ketiga variabel dengan metode Analisis Diskriminan.

## Load Library dan Dataset
```{r Import libraries, message=FALSE, warning=FALSE}
library(DT)     #Menampilkan tabel agar mudah dilihat di browser
library(MVN)    #Uji multivariate normal
library(biotools) #Melakukan uji Box-M
library(dplyr)  #Data processing
```
```{r}
insect <- read.csv('insect.csv')
datatable(insect)
```

## Pengujian Asumsi

**Multivariate Normal**

Ketika menguji apakah variabel prediktor berdistribusi multivariate normal, di R dapat menggunakan fungsi `mvn`. Pengujian dilakukan hanya pada variabel prediktor (berskala numerik). 

```{r, results = 'hide'}
mvn(data = insect[, c(2:4)], multivariatePlot = 'qq') #hanya mengambil kolom variabel prediktor
```


Dari grafik Chi-Square QQ Plot diatas, dapat dilihat bahwasanya secara umum terbentuk garis linear X = Y, maka dapat dikatakan bahwa data berdistribusi multivariate normal.

**Matriks Ragam-peragam antar Kategori Spesies Sama**

Untuk menguji apakah matriks ragam-peragam antar kategori spesies sama, digunakan statistik uji Box's M. untuk melakukan uji statistik Box's M di R dapat menggunakan fungsi `boxM`.
```{r}
boxM(data = insect[, c(2:4)], grouping = insect[,1])
```

Output diatas menunjukkan bahwa dengan tingkat signifikansi 5%, didapat keputusan untuk gagal menolak hipotesis nol atau dengan kata lain tidak terdapat perbedaan matriks ragam-peragam antar kategori spesies.

**Terdapat perbedaan rata-rata antar kategori spesies**

Untuk menguji apakah terdapat perbedaan rata-rata (nilai variabel prediktor) antar kategori spesies, digunakan Uji Manova dengan statistik uji *Wilk's Lambda* . Untuk melakukan uji tersebut di R dapat menggunakan fungsi `manova` dan mengisikan Wilks pada parameter `test`.
```{r}
m <- manova(formula = cbind(insect$X1, insect$X2, insect$X3) ~ insect$Species)
summary(object = m, test = 'Wilks')
```
Output diatas menunjukkan bahwa dengan tingkat signifikansi 5%, didapat keputusan untuk menolak hipotesis nol atau dengan kata lain terdapat perbedaan rata-rata (nilai variabel prediktor) antar kategori spesies.

## Memulai Analisis Diskriminan

### Menghitung *Linear Score Function* untuk Masing-Masing Kelompok

Pengklasifikasian suatu objek didasarkan pada *Linear Score Function*, yaitu sebuah fungsi yang membutuhkan nilai rata-rata populasi beserta matriks ragam-peragam gabungan (*S pooled*). Fungsi ini dibuat untuk masing-masing grup.

$$s_{i}^L (x): -\frac 1 2 \bar{x}_{i}^T  S_{p}^{-1} \bar{x}_{i} + \bar{x}_{i}^T S_{p}^{-1} x + \log \ p_{i}$$

Dengan :

$$s_{pooled} =  \frac {(n_1-1)S_1 + (n_2-1)S_2}{(n_1-1)+(n_2-1)}$$ 
$$i = grup \ ke-i$$ 
$$x = vektor \ pengamatan \ baru$$
$$p_i = prior \ probabilities \ (jika \ tidak \ diketahui \ menggunakan \ proporsi \ masing-masing \ grup)$$

Aturan klasifikasi adalah dengan **mengklasifikasikan suatu objek ke dalam grup berdasarkan nilai *linear score* terbesar**.


**Menghitung vektor rata-rata untuk Serangga A**

```{r}
insectA <- insect %>%
  filter(Species == 'a')
insectA_mean <- sapply(insectA[, -1], mean)
insectA_mean
```

**Menghitung matriks kovarians untuk Serangga A**

```{r}
insectA_cov <- cov(insectA[, -1])
insectA_cov
```


**Menghitung vektor rata-rata untuk Serangga A**
```{r}
insectB <- insect %>%
  filter(Species == 'b')
insectB_mean <- as.matrix(sapply(insectB[, -1], mean))
insectB_mean
```


**Menghitung matriks kovarians untuk Serangga B**
```{r}
insectB_cov <- cov(insectB[, -1])
insectB_cov
```

**Menghitung matriks kovarians gabungan (S pooled)**
```{r}
Spooled <- (9 * insectA_cov + 9 * insectB_cov) / (9+9)
Spooled
```



### *Linear Score Function* untuk serangga A

Intercept

```{r}
-0.5 * t(insectA_mean) %*% solve(Spooled) %*%  insectA_mean
```

Koeffisien
```{r}
t(insectA_mean) %*% solve(Spooled)
```

Untuk serangga A 
$$\hat{d}_{a}^L (x): -247.276 \ - 1.417X_1 \ + 1.520X_2 + \ 10.954X_3 \ + \log 0.5  $$

### *Linear Score Function* untuk serangga B

Intercept

```{r}
-0.5 * t(insectB_mean) %*% solve(Spooled) %*%  insectB_mean
```

Koeffisien

```{r}
t(insectB_mean) %*% solve(Spooled)
```

$$\hat{d}_{b}^L (x): -193.178 \ - 0.738X_1 \ + 1.113X_2 + \ 8.250X_3 \ + \log 0.5  $$

### Mengklasifikasikan Objek Baru

Jika terdapat sebuah serangga dengan karakteristik sebagai berikut, kemanakah serangga ini dikategorikan?

```{r, warning=FALSE}
newdata <- data.frame('Variable' = c('X1', 'X2', 'X3'), 'Measurement' = c(194, 124, 49))
datatable(newdata)
```

Menghitung *Linear Score Function* untuk masing-masing grup dengan cara memasukkan semua nilai variabel ke dalam persamaan :

$$\hat{d}_{a}^L (x): -247.276 \ - 1.417X_1 \ + 1.520X_2 + \ 10.954X_3 \ + \log 0.5 \ = \ 202.359 $$

$$\hat{d}_{b}^L (x): -193.178 \ - 0.738X_1 \ + 1.113X_2 + \ 8.250X_3 \ + \log 0.5 \ = \ 205.219 $$


Berdasarkan aturan klasifikasi, serangga tersebut masuk ke dalam **spesies B** karena nilai *linear scores* pada B yang lebih tinggi dibanding A. 

Selain itu, kita juga bisa menghitung *posterior probabilities*, yaitu peluang serangga tersebut masuk ke dalam suatu spesies

**Peluang Serangga masuk spesies A**

$$p(a|x): \frac{\exp(202.359)}{\exp(202.359)\ + \ \exp(205.219)} = 0.05$$
**Peluang Serangga masuk spesies B**

$$p(b|x): \frac{\exp(205.219)}{\exp(202.359)\ + \ \exp(205.219)} = 0.95$$

Dari nilai diatas, kita percaya 95% bahwa serangga tersebut masuk ke dalam spesies B.


# Referensi

<https://online.stat.psu.edu/stat505/lesson/10>