---
title: "Analisis Klaster (Hierarchical Clustering)"
author: "Nadhifan Humam F. (nadhifanhf@gmail.com)"
output:
  html_document:
    toc: true
    number_sections: false
---

```{r setup, include=FALSE}
knitr::opts_chunk$set(echo = TRUE)
```
<style type = 'text/css'>
h1 {color:#1a2451;}
h2 {color:#ffbd4a;}
h3 {color:#DCE35B;}
</style>

<style>
body {
text-align: justify
} </style>

# Analisis Klaster

Analisis Klaster merupakan salah satu metode statistik yang bertujuan untuk memisahkan objek ke dalam beberapa klaster (kelompok data) yang mempunyai sifat :

* Objek memiliki karakteristik yang serupa dalam satu klaster
* Objek memiliki karakteristik berbeda antar klaster

Secara umum, analisis klaster dibagi menjadi dua yaitu 1] _Hierarchical Clustering_ dan 2] _Non Hierarchical Clustering_. Perbedaan diantara kedua metode tersebut adalah pada 1] _Hierarchical Clustering_, jumlah klaster ditentukan kemudian dan pengelompokkan objek ke dalam klaster dilakukan secara bertahap; sedangkan pada 2] _Non Hierarchical Clustering_, jumlah klaster ditentukan di awal dan pengelompokkan objek ke dalam klaster dilakukan sekaligus.

## Hierarchical Clustering
Metode analisis klaster secara hierarki dapat dibedakan menjadi dua yaitu : 1] _Divisive_ dan 2] _Agglomerative_. Pada metode 1] _Divisive_, dimulai dengan membuat satu klaster yang memuat seluruh objek/pengamatan, kemudian objek yang paling berbeda 'kemiripannya' dipisahkan dari klaster demikian seterusnya hingga setiap objek terpisah dan menjadi satu klaster. Sebaliknya, pada metode 2] _Agglomerative_, setiap objek dianggap sebagai satu klaster kemudian dua objek yang memiliki 'kemiripan' digabungkan menjadi satu klaster demikian seterusnya hingga terbentuk satu klaster yang terdiri atas keseluruhan objek. 

Algoritma atau langkah-langkah dari metode _Agglomerative_ adalah sebagai berikut:

1. Anggap sebuah data memiliki N objek atau pengamatan. Dimulai dengan N klaster, yang masing-masing berisikan entitas yang merupakan matriks simetris dengan jarak D : $$D = d_{i,k}$$
2. Cari jarak matriks terdekat pada pasangan klaster. Kemudian beri nama jarak antar klaster U dan V dengan nama $$d_{u,v}$$
3. Gabungkan klaster U dan V menjadi klaster UV. 
4. Ulangi langkah (2) dan (3) sebanyak N-1 kali hingga tersisa satu klaster yang memuat seluruh objek atau pengamatan. 

## Metode Pengukuran Jarak pada Agglomerative.
Pendekatan dalam mengukur kesamaan suatu objek dengan objek lainnya adalah dengan menggunakan jarak antar pasangan objek. Pasangan objek yang memiliki jarak yang lebih dekat akan lebih 'mirip' karakteristiknya dibandingkan dengan pasangan objek yang memiliki jarak yang lebih jauh. Salah satu metode  untuk mengukur jarak antar objek adalah dengan menggunakan _Euclidian Distance_. Misal terdapat dua objek ( _u_ dan _v_ ) dan sebanyak  _p_ variabel, maka _Euclidian Distance_-nya adalah :

$$d_{u,v} = \sqrt{(u_1^2 -v_1^2) + (u_2^2 - v_2^2) + ... + (u_p^2 - v_p^2) }$$  

Kemudian setelah diketahui _Euclidian Distance_ dari masing-masing pasangan objek dalam data, pengelompokkannya dapat dilakukan berdasarkan metode berikut:

* Single Linkage

Klaster dibentuk berdasarkan pasangan objek dengan jarak terdekat. $$d_{u,v}w= min(d_{u,w}, d_{v,w})$$

* Complete Linkage

Klaster dibentuk berdasarkan pasangan klaster dengan jarak terjauh. $$d_{u,v}w= max(d_{u,w}, d_{v,w})$$

Selain dua diatas, terdapat metode pengukuran jarak lainnya, yaitu Average Linkage dan Metode Ward. Namun yang akan dibahas disini hanya metode Single Linkage dan Average Linkage dengan metode _Agglomerative_.

# Contoh Kasus : Pengelompokkan Negara di ASEAN 

Data yang digunakan adalah data indikator kependudukan negara-negara Asia Tenggara pada tahun 2015. Data  Indikator yang tercakup hanya yang terkait dengan kelahiran dan kematian. Indikator tersebut adalah :

1. Total Fertility Rate (TFR), yaitu rata-rata jumlah anak yang dilahirkan hidup oleh wanita pada akhir masa reproduksinya.
2. Angka Kematian Bayi (AKB), yaitu banyaknya kematian bayi per 1000 kelahiran hidup.
3. Angka Kematian Ibu (AKI), yaitu banyaknya kematian ibu per 100000 penduduk. Kematian ibu yang dicatat adalah kematian ibu yang terjadi pada saat kehamilan, atau selama 42 hari sejak terminasi kehamilan yang disebabkan atau diperparah oleh proses kehamilan tersebut.  
4. Angka Harapan Hidup (AHH), yaitu rata-rata tahun hidup yang masih akan dijalani oleh seseorang yang telah berhasil mencapai umur x, pada suatu tahun tertentu, dalam situasi mortalitas yang berlaku di lingkungan masyarakatnya.

Tujuan dilakukannya analisis kluster adalah untuk mengklasterkan negara-negara ASEAN berdasarkan indikator kependudukanya yang meliputi indikator kematian dan kelahiran. Indikator kematian dan kelahiran penduduk dapat digunakan untuk mengetahui kualitas kesehatan penduduk di negara-negara ASEAN. 
Namun, untuk memudahkan dalam penghitungan secara manual, hanya dipilih 5 negara saja yaitu : Indonesia, Malaysia, Filipina, Singapura, dan Thailand.

**Data** beserta **syntax** yang ada di artikel ini dapat diunduh [disini](https://github.com/nadhifanhf/Multivariate-R.git)

## Load Library 
```{r Import libraries, message=FALSE, warning=FALSE}
library(readr)  #Membaca data
library(dplyr)  #Data processing
library(DT)     #Menampilkan tabel agar mudah dilihat di browser
```

## Input Data
```{r Import Data, message=FALSE, warning=FALSE}
asean_data <- read_csv("asean_demografi.csv")
asean_data <- asean_data[c(3,5,7,8,9), ] #Memilih 5 negara : Indonesia, Malaysia, Filipina, Singapura, dan Thailand.
datatable(asean_data, caption = "Indikator Demografi Negara ASEAN 2015")
```

## Tahapan Sebelum Analisis Klaster

### Normalisasi Data
Karena data yang digunakan memiliki satuan dan rentang yang berbeda, maka perlu dilakukan standardisasi data terlebih dahulu sebelum masuk ke analisis klaster. Untuk melakukan standardisasi data ke dalam normal baku di R dapat menggunakan fungsi `scale()` 
```{r}
data_standardized <- scale(asean_data[,2:5]) #Hanya memilih kolom/variabel yang berisikan indikator kelahiran dan kematian
```

### Menghitung Matriks Distance
Matriks distance merupakan matriks yang berisikan pasangan jarak antar objek yang dihitung dengan _Euclidian Distance_. Dalam R, matriks distance dapat dihitung dengan menggunakan fungsi `dist()`
```{r}
d <- dist(x = data_standardized, method = "euclidean")
d
```
## Memulai Analisis Klaster

### Metode 1. Single Linkage 
**DENGAN R**

Untuk melakukan metode Single Linkage, dalam R dapat menggunakan fungsi `hclust()` kemudian memasukkan argument 'single' pada parameter 'method'.
```{r}
hc_single <- hclust(d = d, method = "single")
```

**MENGHITUNG MANUAL**

Gambaran metode Single Linkage adalah klaster baru dibuat dengan cara mencari jarak pasangan objek yang nilainya terkecil di dalam matriks distance. Kemudian menghitung matriks distance baru berdasarkan jarak terdekat dengan klaster yang terbentuk sebelumnya. 

**1. Menampilkan matriks distance** 

|   |   1  |   2  |   3  |   4  |   5  |
|---|:----:|:----:|:----:|:----:|:----:|
| **1** |   0  | 2.58 | 0.77 | 4.20 | 2.86 |
| **2** | 2.58 |   0  | 2.78 | 2.08 | 0.74 |
| **3** | 0.77 | 2.78 |   0  | 4.55 | 3.21 |
| **4** | 4.20 | 2.08 | 4.55 |   0  | 1.80 |
| **5** | 2.86 | 0.74 | 3.21 | 1.80 |   0  |

$$ min(d_{u,v}) = d_{5,2} = 0.74$$ sehingga negara ke-2 dan ke-5 digabungkan menjadi 1 klaster.

**2. Menghitung jarak baru tiap objek dengan klaster yang baru terbentuk (negara ke-2 dan ke-5)**
$$ d_{(5,2)1} = min(2.86, 2.58) =  2.58$$
$$ d_{(5,2)3} = min(3.21, 2.78) =  2.78$$
$$ d_{(5,2)4} = min(2.08, 1.80) =  1.80$$
**3. Menampilkan matriks distance baru**

|      | (52) |   1  |   3  |   4  |
|------|:----:|:----:|:----:|:----:|
| **(52)** | 0    | 2.58 | 2.78 | 1.80 |
| **1**    | 2.58 | 0    | 0.77 | 4.20 |
| **3**    | 2.78 | 0.77 | 0    | 4.55 |
| **4**    | 1.80 | 4.20 | 4.55 | 0    |

$$ min(d_{u,v}) = d_{3,1} = 0.77$$ sehingga negara ke-1 dan ke-3 digabungkan menjadi 1 klaster.

**4. Menghitung jarak baru tiap objek dengan klaster yang baru terbentuk (negara ke-1 dan ke-3)**
$$ d_{(3,1)52} = min(2.58, 2.78) =  2.58$$
$$ d_{(3,1)4} = min(4.20, 4.55) =  4.20$$
**5. Menampilkan matriks distance baru**

|          | (52) | (31) |   4  |
|----------|:----:|:----:|:----:|
| **(52)** | 0    | 2.58 | 1.80 |
| **(31)** | 2.58 | 0    | 4.20 |
| **4**    | 1.80 | 4.20 | 0    |


$$ min(d_{u,v}) = d_{4,(52)} = 1.80$$ sehingga negara ke-2, ke-5, dan ke-3 digabungkan menjadi 1 klaster.

**6. Menghitung jarak baru tiap objek dengan klaster yang baru terbentuk (negara ke-2, ke-5, dan ke-3)**
$$ d_{52,4(31)} = min(2.58, 4.20) =  2.58$$
**7. Menampilkan matriks distance baru**

|           | (524) | (31) |
|-----------|:-----:|:----:|
| **(524)** | 0     | 2.58 |
| **(31)**  | 2.58  | 0    |


**MEMBUAT DENDOGRAM**

Ketika menggunakan R, untuk membuat dendogram cukup dengan menggunakan fungsi `plot()`; sedangkan ketika menghitung manual dengan cara membuat plot antara objek/pengamatan dan mengubungkannya ketika antar objek/pengamatan tergabung menjadi satu klaster berdasarkan jarak minimum yang telah dihitung.

```{r}
plot(hc_single, hang = -1) #Menampilkan Dendogram
```


### Metode 2. Complete Linkage

**DENGAN R**

Untuk melakukan metode Single Linkage, dalam R dapat menggunakan fungsi `hclust()` kemudian memasukkan argument 'complete' pada parameter 'method'.
```{r}
hc_complete <- hclust(d = d, method = "complete")
```

**MENGHITUNG MANUAL**


Langkah menghitung manual metode Complete Linkage tidak jauh berbeda dengan metode Single Linkage. Perbedaannya terletak ketika membuat matriks distance baru maka jarak yang digunakan adalah jarak terjauh antara objek dengan klaster yang dibuat sebelumnya.

**1. Menampilkan matriks distance** 

|   |   1  |   2  |   3  |   4  |   5  |
|---|:----:|:----:|:----:|:----:|:----:|
| **1** |   0  | 2.58 | 0.77 | 4.20 | 2.86 |
| **2** | 2.58 |   0  | 2.78 | 2.08 | 0.74 |
| **3** | 0.77 | 2.78 |   0  | 4.55 | 3.21 |
| **4** | 4.20 | 2.08 | 4.55 |   0  | 1.80 |
| **5** | 2.86 | 0.74 | 3.21 | 1.80 |   0  |

$$ min(d_{u,v}) = d_{5,2} = 0.74$$ sehingga negara ke-2 dan ke-5 digabungkan menjadi 1 klaster.

**2. Menghitung jarak baru tiap objek dengan klaster yang baru terbentuk (negara ke-2 dan ke-5)**
$$ d_{(5,2)1} = max(2.86, 2.58) =  2.86$$
$$ d_{(5,2)3} = max(3.21, 2.78) =  3.21$$
$$ d_{(5,2)4} = max(2.08, 1.80) =  2.08$$
**3. Menampilkan matriks distance baru**


|      | (52) |   1  |   3  |   4  |
|------|:----:|:----:|:----:|:----:|
| **(52)** | 0    | 2.86 | 3.21 | 2.08 |
| **1**    | 2.86 | 0    | 0.77 | 4.20 |
| **3**    | 3.21 | 0.77 | 0    | 4.55 |
| **4**    | 2.08 | 4.20 | 4.55 | 0    |

$$ min(d_{u,v}) = d_{3,1} = 0.77$$ sehingga negara ke-1 dan ke-3 digabungkan menjadi 1 klaster.

**4. Menghitung jarak baru tiap objek dengan klaster yang baru terbentuk (negara ke-1 dan ke-3)**
$$ d_{(3,1)52} = max(2.86, 3.21) =  3.21$$
$$ d_{(3,1)4} = max(4.20, 4.55) =  4.55$$
**5. Menampilkan matriks distance baru**

|          | (52) | (31) |   4  |
|----------|:----:|:----:|:----:|
| **(52)** | 0    | 3.21 | 2.08 |
| **(31)** | 3.21 | 0    | 4.55 |
| **4**    | 2.08 | 4.55 | 0    |

$$ min(d_{u,v}) = d_{4,(52)} = 2.08$$ sehingga negara ke-2, ke-5, dan ke-3 digabungkan menjadi 1 klaster.

**6. Menghitung jarak baru tiap objek dengan klaster yang baru terbentuk (negara ke-2, ke-5, dan ke-3)**
$$ d_{524(31)} = max(3.21, 4.55) =  4.55$$
**7. Menampilkan matriks distance baru**

|           | (524) | (31) |
|-----------|:-----:|:----:|
| **(524)** | 0     | 4.55 |
| **(31)**  | 4.55  | 0    |

*Catatan* :
Baris 1 = (524), Kolom 1 = (524)
Baris 2 = (31), Kolom 2 = (31)

**MEMBUAT DENDOGRAM**

Ketika menggunakan R, untuk membuat dendogram cukup dengan menggunakan fungsi `plot()`; sedangkan ketika menghitung manual dengan cara membuat plot antara objek/pengamatan dan mengubungkannya ketika antar objek/pengamatan tergabung menjadi satu klaster berdasarkan jarak minimum yang telah dihitung.
```{r}
plot(hc_complete, cex = 0.6, hang = -1) #Menampilkan Dendogram
abline(h = 3, col = 'red')
```

## Pemilihan Klaster
Pemilihan klaster pada metode hierarki dapat dilakukan dengan cara 1] menentukan terlebih dahulu jumlah klaster yang ingin dibentuk kemudian 2] menggambar garis lurus horizontal pada dendogram yang memotong garis vertikal sebanyak jumlah klaster yang dipilih. 

Sebagai contoh pada dendogram Complete Linkage, ingin dibuat 2 klaster, maka dibuat garis horizontal yang memotong dua garis vertikal pada klaster yang terbentuk. Sehingga klaster yang terbentuk adalah :

* **Klaster 1** berisikan negara ke-1 dan ke-3 (Indonesia dan Filipina)
* **Klaster 2** berisikan negara ke-2, ke-4, dan ke-5 (Malaysia, Singapura, dan Thailand).

Untuk menginterpretasikan klaster yang terbentuk, maka dapat dilihat dari nilai rata-rata karakteristik tiap klaster. Di dalam R dapat menggunakan fungsi `cutree()` untuk mengetahui lokasi klaster pada tiap objek.

```{r}
cut_point = cutree(hc_complete, k = 2) #Memilih sebanyak 2 klaster
asean_data %>%
  mutate(Klaster = cut_point) %>%
  group_by(Klaster) %>% 
  summarise(Mean_TFR = round(mean(TFR),2), Mean_AKB = round(mean(AKB),2), Mean_AKI = round(mean(AKI),2), Mean_AHH = round(mean(AHH),2))
```
Dilihat dari rata-rata angka TFR, AKB, AKI, dan AHH pada masing-masing klaster, maka dapat diinterpretasikan bahwa:

* **Klaster 1** berisikan negara-negara dengan kualitas kesehatan yang cukup rendah.
* **Klaster 2** berisikan negara dengan kualitas kesehatan yang cukup tinggi.

# Daftar Pustaka
* <https://uc-r.github.io/hc_clustering>
* Modul Mata Kuliah Analisis Peubah Ganda Angkatan 54 STIS
* Buku Data Mining dengan R : Konsep serta Implementasi (Penerbit : In Media)