---
title: "Analisis Klaster (K-Means Clustering)"
author: "Nadhifan Humam F. (nadhifanhf@gmail.com)"
output:
  html_document:
    toc: true
    number_sections: false
---

```{r setup, include=FALSE}
knitr::opts_chunk$set(echo = TRUE)
```
<style type = 'text/css'>
h1 {color:#1a2451;}
h2 {color:#ffbd4a;}
h3 {color:#DCE35B;}
</style>

<style>
body {
text-align: justify
} </style>

# Analisis Klaster

Analisis Klaster merupakan salah satu metode statistik yang bertujuan untuk memisahkan objek ke dalam beberapa klaster (kelompok data) yang mempunyai sifat :

* Objek memiliki karakteristik yang serupa dalam satu klaster
* Objek memiliki karakteristik berbeda antar klaster

Secara umum, analisis klaster dibagi menjadi dua yaitu 1] _Hierarchical Clustering_ dan 2] _Non Hierarchical Clustering_. Perbedaan diantara kedua metode tersebut adalah pada 1] _Hierarchical Clustering_, jumlah klaster ditentukan kemudian dan pengelompokkan objek ke dalam klaster dilakukan secara bertahap; sedangkan pada 2] _Non Hierarchical Clustering_, jumlah klaster ditentukan di awal dan pengelompokkan objek ke dalam klaster dilakukan sekaligus.

Salah satu metode _Non Hierarchical Clustering_ yang sering digunakan adalah _K-Means Clustering_. _K-Means Clustering_ merupakan metode analisis klaster dimana pengguna menentukan jumlah klaster sebanyak 'k' yang ingin dibuatnya. Pengklasteran suatu objek didasarkan pada jarak terdekat antara objek tersebut dengan  centroid/titik pusat/rata-rata suatu klaster. Cara kerja atau algoritma dari _K-Means Clustering_ adalah sebagai berikut =

1. Tentukan sebanyak 'k' klaster yang ingin dibentuk. Kemudian secara acak menempatkan sebanyak 'k' titik sebagai centroid awal. 
2. Alokasikan objek ke dalam klaster berdasarkan jarak ke centroid awal terdekat. 
3. Hitung centroid baru yang ada dalam klaster.
4. Alokasikan kembali objek ke centroid baru yang terdekat.
5. Kembali langkah 3, sampai tidak terdapat objek yang berpindah klaster atau perubahan nilai centroid.

Visualisasi dari algoritma _K-Means Clustering_ dapat dilihat di tautan berikut <https://www.naftaliharris.com/blog/visualizing-k-means-clustering/>

# Contoh Kasus : Pengelompokkan Negara di ASEAN 

Data yang digunakan adalah data indikator kependudukan negara-negara Asia Tenggara pada tahun 2015. Data  Indikator yang tercakup hanya yang terkait dengan kelahiran dan kematian. Indikator tersebut adalah :

1. Total Fertility Rate (TFR), yaitu rata-rata jumlah anak yang dilahirkan hidup oleh wanita pada akhir masa reproduksinya.
2. Angka Kematian Bayi (AKB), yaitu banyaknya kematian bayi per 1000 kelahiran hidup.
3. Angka Kematian Ibu (AKI), yaitu banyaknya kematian ibu per 100000 penduduk. Kematian ibu yang dicatat adalah kematian ibu yang terjadi pada saat kehamilan, atau selama 42 hari sejak terminasi kehamilan yang disebabkan atau diperparah oleh proses kehamilan tersebut.  
4. Angka Harapan Hidup (AHH), yaitu rata-rata tahun hidup yang masih akan dijalani oleh seseorang yang telah berhasil mencapai umur x, pada suatu tahun tertentu, dalam situasi mortalitas yang berlaku di lingkungan masyarakatnya.

Tujuan dilakukannya analisis kluster adalah untuk mengklasterkan negara-negara ASEAN berdasarkan indikator kependudukanya yang meliputi indikator kematian dan kelahiran. Indikator kematian dan kelahiran penduduk dapat digunakan untuk mengetahui kualitas kesehatan penduduk di negara-negara ASEAN. 

## Load Library 
```{r Import libraries, message=FALSE, warning=FALSE}
library(readr)  #Membaca data
library(dplyr)  #Manipulasi data
library(DT)     #Menampilkan tabel agar mudah dilihat di browser
```

## Input Data
```{r Import Data, message=FALSE, warning=FALSE}
asean_data <- read_csv("asean_demografi.csv")
datatable(asean_data, caption = "Indikator Demografi Negara ASEAN 2015")
```

## Tahapan Sebelum Analisis Klaster

### Normalisasi Data
Karena data yang digunakan memiliki satuan dan rentang yang berbeda, maka perlu dilakukan standardisasi data terlebih dahulu sebelum masuk ke analisis klaster. Untuk melakukan standardisasi data ke dalam normal baku di R dapat menggunakan fungsi `scale()`.
```{r}
data_standardized <- round(scale(asean_data[,2:5]),4) #Hanya memilih kolom/variabel yang berisikan indikator kelahiran dan kematian
datatable(data_standardized, caption = "Data Hasil Standardisasi")
```

### Menentukan jumlah klaster. 
Dalam metode k-means banyaknya klaster ditentukan sendiri oleh pengguna. Maka dari itu perlu dicari jumlah klaster yang optimum yang dapat mengelompokkan objek dengan baik (Perlu diketahui bahwa metode ini relatif subjektif). Salah satu metode yang digunakan adalah _Elbow Plot_. _Elbow Plot_ merupakan plot antara banyak klaster dengan total within-cluster variation (total dari simpangan per kluster). Banyak klaster yang dipilih adalah bagian "siku" atau titik dimana terdapat penurunan yang tajam sebelum titik tersebut dan disusul penurunan yang tidak tajam setelah titik tersebut. Hal ini karena penambahan jumlah klaster tidak membawa pengaruh banyak atas variasi yang ada di dalam klaster tersebut.

```{r}
jumlah_klaster <- c(1:9)  #Vektor yang berisikan jumlah klaster yang ingin dilihat nilai dari total within-cluster sum of squares
within_ss <- c()  #Vektor kosong yang akan diisi nilai total within-cluster sum of squares
for (i in jumlah_klaster) {
  within_ss <- c(within_ss, kmeans(x = data_standardized, centers = i, nstart = 25)$tot.withinss)
}

plot(x = jumlah_klaster, y = within_ss, type = "b", xlab = "Number of Cluster",
     ylab = "Total Within Sum of Squares", main = "Elbow Plot")
abline(v = 4, col = 'red')
```

Dilihat dari _Elbow Plot_ diatas, banyaknya klaster yang dipilih adalah 4 klaster. 

## Memulai Analisis Klaster

### Analisis Klaster
Analisis klaster di R dapat dilakukan dengan fungsi `kmeans()` dan menggunakan data yang telah distandardisasi.
```{r}
set.seed(123)
kmeans_clustering <- kmeans(x = data_standardized, centers = 4, nstart = 25)  #parameter nstart digunakan untuk memberitahu fungsi berapa kali inisiasi centroid awal (secara acak) yang akan dibentuk.
kmeans_clustering
```

Output dari fungsi `kmeans()` terdiri atas beberapa informasi sebagai berikut :

* `cluster` : vector yang berisikan lokasi klaster tiap objek.
* `centers` : matriks yang berisikan centroid/rata-rata nilai tiap klaster.
* `withinss`: vektor yang berisikan simpangan tiap klaster yang terbentuk. 
* `tot.withinss` : total dari simpangan tiap klaster yang terbentuk. Biasa digunakan untuk membuat _Elbow Plot_ guna mengetahui banyak klaster yang sebaiknya dipilih.
* `size` : jumlah objek pada tiap klaster.

### Mengembalikan Nilai Centroid
Nilai means/centroid yang termuat masih dalam nilai yang distandardisasi, maka nilainya perlu dikembalikan ke nilai awal guna diketahui karakteristik sebenarnya dari tiap klaster.

```{r}
asean_data %>%
  mutate(Klaster = kmeans_clustering$cluster) %>%
  group_by(Klaster) %>%
  summarise(Mean_TFR = mean(TFR), Mean_AKB = mean(AKB), Mean_AKI = mean(AKI), Mean_AHH = mean(AHH))
```

### Pengelompokkan Objek ke dalam Klaster 

Pengelompokkan objek ke dalam klaster yang terbentuk dapat dilihat dari output `cluster`.
```{r}
asean_data %>%
  mutate (Klaster = kmeans_clustering$cluster) %>%
  select(Negara, Klaster) %>%
  arrange(Klaster)
```

## Interpretasi Klaster
Untuk mempermudah dalam memahami dan interpretasi, maka dibuat tabel sebagai berikut :

```{r, echo=FALSE}
data_akhir <- asean_data %>%
  mutate(Klaster = kmeans_clustering$cluster) %>%
  group_by(Klaster) %>%
  summarise(Mean_TFR = round(mean(TFR),2), Mean_AKB = round(mean(AKB),2), Mean_AKI = round(mean(AKI),2), Mean_AHH = round(mean(AHH),2))
negara <-  c(c('Brunei Darussalam, Malaysia, Thailand, Vietnam'),
             c('Singapura'),
             c('Laos, Myanmar'),
             c('Indonesia, Filipina, Kamboja'))
data_akhir <- data_akhir %>%
  mutate(Negara = negara)
datatable(data_akhir)
```

Dilihat dari rata-rata angka TFR, AKB, AKI, dan AHH pada masing-masing klaster, maka dapat diinterpretasikan bahwa:

* **Klaster 1** berisikan negara-negara dengan kualitas kesehatan cukup tinggi di ASEAN.
* **Klaster 2** berisikan negara dengan kualitas kesehatan tinggi di ASEAN. Hanya satu negara yang masuk dalam klaster ini, yaitu Singapura sehingga dapat dikatakan bahwa, dilihat dari segi kualitas kesehatan, Singapura jauh melampaui negara-negara lain di ASEAN.
* **Klaster 3** berisikan negara-negara dengan kualitas kesehatan rendah di ASEAN.
* **Klaster 4** berisikan negara-negara dengan kualitas kesehatan cukup rendah di ASEAN.

# Daftar Pustaka
* <https://uc-r.github.io/kmeans_clustering>
* Modul Mata Kuliah Analisis Peubah Ganda Angkatan 54 STIS
* Buku Data Mining dengan R : Konsep serta Implementasi (Penerbit : In Media)